最高法院民事判決　　　　　　九十四年度台上字第二一三一號
　　上　訴　人　甲○○
　　　　　　　　　　　　壁潭4.
　　訴訟代理人　張逸婷律師
　　上　訴　人　乙○○
　　　　　　　　　　　　巷19.
　　訴訟代理人　李義忠律師
上列當事人間請求履行契約事件，兩造對於中華民國九十三年六
月二日台灣高等法院第二審判決（九十三年度上字第一二○號）
，各自提起上訴，本院判決如下：
    主  文
兩造上訴均駁回。
第三審訴訟費用由兩造各自負擔。
    理  由
本件上訴人甲○○起訴主張：對造上訴人乙○○與第一審共同被
告張義松二人於民國八十八年三月二十五日與伊簽訂土地合作開
發契約（下稱系爭契約），依系爭契約第一條約定：「乙方（即
乙○○與張義松）所有坐落竹東鎮○○段番社子小段一四六之三
、一四六之一三三等二筆地號土地原向華僑商業銀行貸款，甲方
（即甲○○）願意提供新台幣（下同）四百五十萬元整代償其債
務，乙方除將土地抵押設定予甲方外，並同意將該土地交由甲方
全權處分或開發……」。乙○○復於同年四月二十五日就上開土
地合作開發另與伊簽訂協議書（下稱系爭協議書），並約定「…
…甲方（即甲○○）願意提供四百五十萬元整，於八十八年四月
八日匯款至乙方（即乙○○）第七商業銀行竹蓮分行帳號000
0000000000號收款，並作為代償其債務，乙方負責前
述向華僑銀行全部貸款清償……若再違約，乙方願意依前約所約
定之土地，抵押設定予甲方之一千五百萬元整，其四百五十萬元
整為本金返還，而九百萬元整為違約賠償部分，乙方無異議。」
。伊已依系爭協議書之約定，於八十八年四月八日匯款四百五十
萬元至乙○○上開帳戶，以代償乙○○前揭貸款債務，詎乙○○
迄今仍未依協議書履行塗銷上開一四六之三、一四六之一三三地
號土地上抵押權之義務等情。爰依系爭協議書之法律關係，（先
位聲明）求為命乙○○與張義松返還本金四百五十萬元，及乙○
○應給付違約金四百七十五萬元，並加計法定遲延利息之判決（
甲○○在第一審起訴之先位聲明，為請求命乙○○與張義松連帶
給付一千三百五十萬元本息，備位聲明請求命乙○○給付一千二
百十五萬元，張義松給付一百三十五萬元。第一審就先位聲明判
決命乙○○與張義松給付甲○○本金四百五十萬元及違約金一百
萬元，而駁回其餘之請求。甲○○對請求張義松給付受敗訴判決
部分，及張義松對其受敗訴判決部分，均未據聲明不服；甲○○
對請求乙○○給付受敗訴判決部分，則僅就有關違約金敗訴中之
四百二十五萬元本息部分聲明不服；乙○○對其受敗訴判決部分
，則提起附帶上訴。另甲○○之備位聲明部分，第一審以先位聲
明有理由，備位聲明無庸審究，亦未據聲明不服。原審就兩造之
上訴與附帶上訴均予駁回，兩造均聲明不服）。
上訴人乙○○則以：伊係受詐欺始簽立系爭協議書，爰依民法第
九十二條規定撤銷。又訴外人大民營造有限公司（下稱大民營造
公司）係向華僑銀行貸款之主債務人，且伊並無能力於十日內代
償貸款之資力，系爭協議書此部分約定對伊顯失公平，依民法第
二百四十七條之一各款規定應為無效。另甲○○主張有支付予謝
新熾四百五十萬之利息，惟其匯付謝新熾之款項與謝新熾每月所
繳貸款利息不符。此外，依系爭契約約定，開發合建比例由伊取
得百分之四十，按每建坪房屋最低售價六萬元計算，扣除土地成
本，伊可獲利二千九百萬元以上，因甲○○延宕開發，致伊另受
有九百七十萬元至一千萬元之損失，均應由其賠償，爰主張予以
抵銷等語，資為抗辯。
原審審理結果，以：查，上訴人乙○○對於系爭契約既認屬真正
，則依該契約書即已約定由上訴人甲○○提供四百五十萬元代償
乙○○所有土地向華僑銀行貸款之債務，嗣因該筆債務未清償，
兩造於同年四月二十五日所訂之協議書，乃再約定清償欠款之期
限。乙○○雖辯稱因眼疾未詳閱協議書即簽名，且第一審共同被
告張義松亦附和其說，但張義松為土地代書，且與乙○○同為契
約之當事人，則對該協議書內容不可能不詳加查閱。再觀之協議
書上於「十天內偕同……」、「……八十八年五月五日止……」
處均經乙○○及張義松按捺指印，自難認乙○○未加審閱即簽署
協議書。復參以協議書簽訂後距今已四年餘，乙○○才發現被詐
欺，亦與常情有違，是乙○○辯稱遭詐欺一節，不足採信。從而
，其主張依據民法第九十二條撤銷其意思表示，於法未合。次查
，甲○○主張其已依約將四百五十萬元提供予乙○○，並提出匯
款單一紙為證，依據該紙匯款單之匯款人雖載明為謝新熾，但依
證人謝新熾所證以觀，可知系爭四百五十萬元係甲○○向謝新熾
所借，謝新熾受甲○○之指示將四百五十萬元匯款到乙○○上開
銀行帳戶。至於謝新熾在九十一年十月二十六日與乙○○所簽署
之同意書雖列謝新熾為出資人，載明係借款給乙○○一節，惟依
簽立該紙同意書之見證人鄭仙祥之證述：貸款利息係甲○○支付
，謝新熾要求同意書如此書寫，才願配合塗銷抵押權云云，則該
紙同意書並不足以作為謝新熾為該四百五十萬元之出借人。又依
據系爭協議書之約定，乙○○應於系爭協議書簽立十日內偕同訴
外人大民營造公司將前向華僑銀行所借款項清償，然乙○○並未
於該期限內清償所借款項之事實，已據乙○○自認在卷，且張義
松就此亦未加爭執，堪認其有違反系爭協議者之情事。另系爭協
議書已載明係「諧」大民營造公司完成向華僑銀行全部貸款清償
，即係因兩造在八十八年三月二十五日簽定契約書後，大民營造
公司所欠華僑銀行之欠款仍未清償，始再度訂定系爭協議書，況
且依乙○○所提出之華僑銀行出具之函文，亦載明乙○○為大民
營造公司借款之連帶保證人，則其就大民營造公司所負之借款債
務本息即負有連帶清償之責，如僅係請求大民營造公司清償借款
，則其是否清償，對乙○○而言，無任何拘束力，兩造又何須再
訂定系爭協議書。至於系爭協議書係經乙○○同意後簽署，乙○
○並未能舉證其簽約時有遭受意思不自由之情事，自難認有違誠
信之處。況且兩造在簽訂合約時，業已衡量乙○○清償債務之能
力，於訂約後甲○○復於同年四月八日匯款予乙○○，顯然已履
行前揭契約書中之義務，則乙○○於收到匯款後，於同月二十五
日簽訂系爭協議書，同意於十日內清償華僑銀行貸款，亦難認有
何不公平或違反誠信原則之處。復查，姑不論甲○○是否每月給
付謝新熾利息，倘乙○○未違約，兩造仍依八十八年三月二十五
日之契約書進行合建開發或由甲○○向乙○○購買上開土地，甲
○○仍應依其與謝新熾之約定給付利息與謝新熾，殊不因乙○○
之違約與否，而影響其利息之支出，故此部分其利息之支出，尚
難認與乙○○違約有因果關係，而逕認所支出之利息即係因此所
受之損害。爰審酌乙○○違約之情節，及兩造原於八十八年三月
二十五日所訂之契約書，倘由甲○○買受上開土地之價金為二千
八百萬元，及自系爭協議書簽訂迄今已四年餘等情事，認甲○○
請求之違約金以一百萬元為適當，逾此部分之請求，不應准許。
末查，兩造就上開土地究係出賣或合建開發，於八十八年三月二
十五日簽約時，尚未確定，且乙○○亦否認甲○○所提出之秀水
山莊計畫，則其主張因土地開發建築房屋可分得百分之四十之利
潤即二千餘萬元，而主張抵銷，顯不足採。而甲○○雖主張乙○
○與張義松就本件債務負連帶之責，然遭乙○○所否認，而觀之
系爭協議書，亦無是項約定，至乙○○與謝新熾所另簽署之同意
書，雖可認乙○○已有明示願負全部給付之責任，然該同意書係
乙○○與謝新熾之約定，與甲○○無涉，故甲○○主張乙○○就
本件債務應負全部給付之責，於法無據。本件乙○○與張義松依
系爭協議書所負之債務，乃金錢債務，應屬可分之債，而系爭協
議書未另行約定其二人就該債務應分擔之比例，自應由乙○○及
張義松平均分擔。綜上所述，本件甲○○主張依系爭協議書之法
律關係，請求乙○○與張義松給付四百五十萬元之本金及一百萬
元之違約金，合計五百五十萬元本息，洵屬有據，應予准許。逾
此部分之請求，應予駁回云云，為其心證之所由得，並說明兩造
其餘攻擊防禦方法不予審酌之理由，爰將第一審所為兩造各自敗
訴之判決予以維持，駁回甲○○之上訴及乙○○之附帶上訴，經
核於法並無違誤。兩造上訴論旨，就原審取捨證據、認定事實暨
解釋契約之職權行使，各自指摘原判決關於不利於己部分為違背
法令，求予廢棄，均非有理由。
據上論結，本件兩造上訴均為無理由。依民事訴訟法第四百八十
一條、第四百四十九條第一項、第七十八條，判決如主文。
中　　華　　民　　國　九十四　年　 十一 　月　二十四　日
                      最高法院民事第八庭
                          審判長法官  朱　建　男
                                法官  顏　南　全
                                法官  許　澍　林
                                法官  袁　靜　文
                                法官  鄭　傑　夫
      本件正本證明與原本無異
                                      書  記  官
中　　華　　民　　國　九十四　年　 十二 　月　　七　　日
                                                      Ｋ
